臺灣高等法院民事判決　　　　　　　　94年度保險上字第46號
上　訴　人　甲○○
被　上訴人　國寶人壽保險股份有限公司
法定代理人　曾慶豐
訴訟代理人　乙○○
當事人間確認保險契約有效事件，上訴人對於中華民國94年8月
15日臺灣臺北地方法院94年度保險字第53號第一審判決提起上訴
，本院於94年11月15日言詞辯論終結，判決如下：
    主      文
原判決關於駁回上訴人後開第2項之訴部分廢棄。
上開廢棄部分，確認兩造於中華民國89年7月7日所簽訂保單號碼
0000000000號以呂妍慧為被保險人之美侖終身保險契約有效。
第一審訴訟費用關於上訴部分及第二審訴訟費用由被上訴人負擔
。
    事實及理由
一、本件上訴人起訴主張：上訴人經被上訴人之業務員陳明宗招
    攬，於民國89年7月7日在台北市○○街51號7樓住處以女兒
    呂妍慧為被保險人，向被上訴人簽訂立保單號碼0000000000
    號之美侖終身保險契約【契約內容：主壽險新台幣（下同）
    100萬元，美好人生終身壽險50萬元，每年5%單利增值，日
    額型住院終身：住院每日1,750元，安心終身：意外，疾病
    致二、三級殘安養費每日2萬元，癌症二單位，每單位20萬
    元，癌症住院一單位每日3,000元，癌症門診一單位每次1,
    500元，癌症手術一單位每次30萬元，癌症出院居家療養一
    單位每日1,500元，癌症身故一單位50萬元】，並約定以保
    單價值準備金墊繳保險費。嗣被保險人呂妍慧於93年3月5日
    不幸發生車禍，腹部受創引發內出血、惡性胰臟腫瘤破裂，
    上訴人據此於93年4月向被上訴人請求理賠，詎料被上訴人
    竟以上訴人欠繳保險費，保險契約已經失效為由而拒絕給付
    保險金。然系爭保險之保險費為年繳，依約被上訴人應派員
    收費，上訴人雖於92年3月25日遷居台北縣新店市，但於要
    保書上填寫之公司連絡電話並未改變，縱上訴人一時疏失，
    未於保費自動扣繳帳戶存足金額致被上訴人無法取得保費，
    亦未以書面通知被上訴人變更住所，致被上訴人仍向原住所
    為催告，被上訴人仍應負善良管理人之責任及誠信原則，依
    要保書所載連絡電話通知上訴人繳付保險費，惟被上訴人竟
    未以電話通知。況本件保險費約定由紅利墊繳，其紅利究可
    墊繳至何日，墊繳期滿應補繳保險費金額為何，均須待被上
    訴人告知，上訴人既非無資力，亦非故意不繳保險費，僅因
    信任被上訴人會盡通知義務，豈料被上訴人竟未盡服務客戶
    義務，逕自單方停止保險契約，而上訴人向被上訴人投保3
    件保險契約，其中2件經上訴人申復後，被上訴人已准予復
    效，惟獨本件因已發生保險事故，被上訴人不准復效，顯失
    公平，是上訴人對本件保險契約之效力有受確認判決之法律
    上利益。爰提起本訴，求為確認兩造於89年7月7日簽立之保
    單號碼0000000000號，被保險人為呂妍慧之美侖終身保險契
    約有效【上訴人於原審除為上開請求外，並請求確認上訴人
    與原審共同被告富邦人壽保險股份有限公司 (下稱富邦公司
    ) 於89年7月7日簽立之保單號碼Ｚ000000000-0號，被保險人
    為呂妍慧之富邦新終身壽險（甲型）契約有效，原審均為上
    訴人敗訴判決，上訴人僅對與被上訴人簽訂之保險契約部分
    聲明不服，而提起上訴，至於與富邦公司簽訂之保險契約部
    分，則未據聲明不服，已先確定】。並於本院上訴聲明：
    、原判決關於駁回上訴人後開第2項之訴部分廢棄。、上
    開廢棄部分，確認兩造於89年7月7日所簽訂保單號碼000000
    0000號以呂妍慧為被保險人之美侖終身保險契約有效。
二、被上訴人則以：系爭保險契約於92年7月7日應繳續期保費，
    經被上訴人向上訴人提供之金融帳戶4次請款，皆因金額不
    足未能扣繳成功。被上訴人乃於92年8月6日及9月1日2次將
    保險費逾期催繳通知書以掛號寄送至上訴人填載於要保書之
    「台北市○○街51號7樓」戶籍住所，然該郵件先後因「招
    領逾期」及「遷移新址不明」而遭退回，被上訴人遂依保險
    契約之保單條款第5條約定，自92年9月6日起將本保單所累
    積之保單價值準備金，墊繳自92年7月7日至92年12月24日止
    之應繳保費，該墊繳期間屆滿後，被上訴人再向該址對上訴
    人為墊繳之催告，雖又因遷移新址不明遭退回，然依系爭保
    險契約保單條款第30條第2項之約定，已生送達效力，被上
    訴人並無以電話催繳保費之義務。嗣逾30日上訴人仍未繳交
    保費，依系爭保險契約保單條款第5條第2項之約定，系爭保
    險契約已於93年1月28日起停止效力，上訴人之請求並無理
    由。至停效後復效之申請，依保險法施行細則第12條第1項
    之規定，僅「得」恢復其效力，系爭保險契約保單條款第6
    條第2項亦約定，須經被上訴人同意，要保書內人壽保險投
    保人須知第5點說明4復載明復效申請須經保險公司同意，顯
    見被上訴人得不同意上訴人申請復效等語，資為抗辯。並於
    本院答辯聲明：上訴駁回。
三、本件經依民事訴訟法第463條準用同法第270條之1第1項第3
    款規定，整理並協議簡化爭點及不爭執點後，兩造同意僅就
    言詞辯論時所陳述之事實及主張之法律關係為論斷。查上訴
    人主張經訴外人陳明宗招攬，於89年7月7日在台北市○○街
    51號7樓住處以女兒呂妍慧為被保險人，向被上訴人簽立保
    單號碼0000000000號，如上開內容之美侖終身保險契約，並
    約定以保單價值準備金墊繳保險費。嗣被保險人呂妍慧於93
    年3月5日發生車禍，腹部受創引發內出血、惡性胰臟腫瘤破
    裂，上訴人於93年4月向被上訴人請求理賠，被上訴人以上
    訴人欠繳保險費，保險契約已經失效而拒絕給付保險金。系
    爭保險契約之保險費約定為年繳，上訴人於92年3月25日遷
    居台北縣新店市，雖未以書面通知被上訴人變更住所，但要
    保書上填寫之上訴人公司連絡電話並未改變等情，業據提出
    壽險保險單、要保書、馬偕紀念醫院診斷明書等文件為證（
    見原審卷第8至13頁、第22頁）且為被上訴人所不爭執，堪
    信上訴人此部分事實之主張為真正。惟上訴人主張依約被上
    訴人應派員收取保險費，上訴人於要保書上填寫之公司連絡
    電話並未改變，被上訴人於向上訴人原住所催告後，仍應負
    善良管理人之責任及誠信原則，依要保書所載連絡電話通知
    上訴人繳付保險費，且本件保險費約定由紅利墊繳，其紅利
    究可墊繳至何日，墊繳期滿應補繳保險費金額為何，均須待
    被上訴人告知，上訴人既非無資力，亦非故意不繳保險費，
    僅因信任被上訴人會盡通知義務，被上訴人竟未盡服務客戶
    義務，逕自片面停止保險契約；又上訴人向被上訴人投保3
    件保險契約，其中2件經上訴人申復後，被上訴人已准予復
    效，惟獨本件因已發生保險事故，被上訴人不准復效，顯失
    公平等情，則為被上訴人所否認，並以前開情詞資辯。是本
    件應予審究之重要爭點厥為：、系爭保險契約是否因上訴
    人未繳納保險費而停止效力？被上訴人有無依要保書所載電
    話聯絡催告上訴人繳納保險費之義務？、被上訴人不准上
    訴人就系爭保險契約為復效申請，是否有理？茲分述如下：
(一)、系爭保險契約是否因上訴人未繳納保險費而停止效力，被
      上訴人有無依要保書所載電話聯絡催告上訴人繳納保險費
      之義務：
１、按「人壽保險之保險費到期未交付者，除契約另有訂定外，
    經催告到達後逾30日，仍不交付時，保險契約之效力停止。
    催告應送達於要保人，或負有交付保險費義務之人之最後住
    所或居所。保險費經催告後，應於保險人營業所交付之。」
    保險法第116條第1項、第2項固定有明文。且系爭保險契約
    之保單條款第4條第1項後段、第2項分別約定：「第2期以後
    分期保險費到期未交付時，年繳或半年繳者，自催告到達翌
    日起30日內為寬限期間．．．」、「約定以金融機構轉帳或
    其他方式交付第2期以後的分期保險費者，本公司於知悉未
    能依此項約定受領保險費時，應催告要保人交付保險費，其
    寬限期間依前項約定處理」各等語；第5條第1項、第2項亦
    分別約定：「要保人得於要保書或繳費寬限期間終了前以書
    面聲明，第2期以後的分期保險費於超過寬限期間仍未交付
    者，本公司應以本契約當時的保單價值準備金自動墊繳其應
    繳的保險費及利息，使本契約繼續有效．．．」、「．．．
    保單價值準備金之餘額不足墊繳1日的保險費，且經催告到
    達後逾30日仍不交付時，本契約效力停止」；第30條約定：
    「要保人的住所有變更時，應即以書面通知本公司」、「要
    保人不做前項通知時，本公司按本契約所載之最後住所所發
    送的通知，視為已送達要保人」各等語，有被上訴人所提出
    而上訴人不爭執為真正之該系爭保險契約之保單條款在卷可
    稽（見原審卷第45、49頁）。惟被上訴人於本院言詞辯論時
    陳稱：「保戶欠繳保費時，我們通常會用信件通知，即使信
    件退回來，也會再用電話通知」等語 (見本院卷第69頁)，
    顯見被上訴人對於保戶欠繳保費之處理方式，並非僅用郵件
    通知而已，倘保險契約上有保戶之電話號碼，被上訴人亦會
    以電話聯絡之方式通知保戶繳交保費，堪信郵件與電話係被
    上訴人通知保戶繳交保費之必要方式，是以保險契約上所記
    載之保戶住所縱然有誤，或保戶住所變更而未以書面通知被
    上訴人，被上訴人以郵件通知保戶繳交保費無著後，仍應以
    電話通知保戶。否則保險契約上另外記載保戶之電話號碼，
    即失其意義。本件系爭保險契約之要保書上除記載住所「台
    北市○○街51號7樓」外，尚記載「00000000」之電話號碼
    ，有該要保書可考 (見原審卷第11頁)，則被上訴人向上訴
    人催繳保費自應以郵件及電話通知，方符被上訴人催繳保費
    之作業流程。
２、次查，系爭保險契約約定繳費方式為年繳，由上訴人授權被
    上訴人自其金融機構轉帳扣繳，惟92年7月7日應繳納續期保
    險費時，被上訴人向上訴人提供之金融帳戶請款，卻因存款
    金額不足而未能扣繳成功。被上訴人即於92年8月6日及9月1
    日2次將保險費逾期催繳通知書以掛號寄送至上訴人填載於
    要保書之「台北市○○街51號7樓」住所，惟先後遭以「招
    領逾期」及「遷移新址不明」退回，被上訴人乃依保險保單
    條款第5條第1項保費自動墊繳之約定，自92年9月6日起將本
    保單所累積之保單價值準備金，墊繳自92年7月7日至92 年
    12月24日止之應繳保費。嗣該墊繳期間屆滿後，被上訴人再
    於92年12月26日將墊繳保險費催繳通知書以掛號郵寄，於92
    年12月29日送達上訴人之上開住所，至93年1月28日滿30 日
    期間，上訴人仍未繳付續期保險費等情，有被上訴人提出要
    保書、保險費逾期催繳通知書、交寄大宗普通掛號函件存根
    、墊繳保險費催繳通知書、退回郵件等文件影本在卷可稽（
    見原審卷第50、51頁、第52至54頁、第56至58頁），且上訴
    人對於92年3月25日遷離上開台北市○○街51號7樓住所後，
    並未以書面通知被上訴人變更住所等情，亦不爭執，堪信被
    上訴人於上訴人提供之金融機構帳戶扣繳保費無著後，已依
    要保書上所記載住所催告上訴人繳交保費，且於逾30日後以
    上訴人之保單價值準備金墊繳保費至92年12月24日，並再次
    依要保書上所記載住所催告上訴人。雖上訴人主張訴外人陳
    明宗係被上訴人公司之業務員，伊已將遷移地址之事告知陳
    明宗等語。惟查，陳明宗並非被上訴人公司之保險業務員，
    而係雙元保險經紀人股份有限公司之負責人，有被上訴人所
    提出而上訴人不爭執為真正之台北市政府營利事業登記證影
    本乙紙在卷可稽 (見原審卷第59頁)；而本件系爭保險契約
    之簽訂，陳明宗係基於上訴人之利益，代上訴人向被上訴人
    洽訂保險相關事宜之人，依保險法第9條「本法所稱保險經
    紀人，係指基於被保險人之利益，代向保險人洽訂保險契約
    ，而向承保之保險業收取佣金之人。」之規定觀之，陳明宗
    所從事者係保險經紀人之業務，並非被上訴人之業務員可比
    ，自難將之視為被上訴人之代理人。是以上訴人縱已將變更
    地址之事宜告知陳明宗，對於被上訴人而言，亦不生依約告
    知地址變更之效力。然上訴人另稱伊於要保書上填寫之聯絡
    電話並未改變，被上訴人有依要保書所載聯絡電話通知上訴
    人繳付保費之義務，否則有違誠信原則等語。雖被上訴人陳
    稱已依要保書所載之電話號碼通知上訴人繳交保費云云。然
    被上訴人對於何時以要保書上所記載之電話號碼通知上訴人
    繳交保費，卻無法舉證以實其說，洵難令人確信被上訴人已
    依要保書上所記載之電話號碼通知上訴人繳交保費。是以被
    上訴人於上訴人提供之金融機構帳戶扣繳保費無著後，雖依
    要保書上所記載住所催告上訴人繳交保費，且於逾30日後，
    以上訴人之保單價值準備金墊繳保費至92年12月24日，並再
    次依要保書上所記載住所催告上訴人，惟被上訴人既無法證
    明已依要保書上所記載電話號碼通知上訴人，則揆諸前開說
    明，其催繳保費之程序，即難謂已盡通知之能事，非惟有違
    被上訴人催繳保費之作業流程，亦難期上訴人信賴電話通知
    之期待。故而上訴人指稱被上訴人未以電話催繳保費，有違
    誠信原則等語，即非無稽。是以本件被上訴人僅以郵件催告
    上訴人繳交保費，即不生效力。
(二)、被上訴人不准上訴人就系爭保險契約為復效申請，是否有
      理：
１、按停止效力之保險契約，於保險費及其他費用清償後，翌日
    上午零時，開始恢復其效力，保險法第116條第3項定有明文
    。又因本法第116條第1項所載之原因，停止效力之人身保險
    契約，要保人於清償欠繳保險費及其他費用後，得恢復其效
    力，其申請恢復效力之期限，自最後一次應繳保險費之日起
    不得低於2年，保險法施行細則第12條第1項亦有明定。是停
    止效力之保險契約要保人，如於最後一次應繳保險費之日起
    2年內，清償保險費及其他費用，保險契約即於翌日恢復效
    力，無經保險人同意之必要，此為強制規定，保險人於此2
    年期間內之保險契約終止權受到限制，逾此2年期間者，除
    契約另有約定外，雖保險人得終止保險契約，惟在未終止前
    ，要保人仍得為之。從而，被上訴人主張保險法施行細則第
    12條第1項僅規得恢復其效力，保險人仍得拒絕之云云，所
    見尚屬有誤。至系爭保險契約保單條款第6條第2項、要保書
    內人壽保險投保人須知第5點說明4所稱復效申請須經保險人
    即被上訴人同意云云，既與上開強制規定不符，自不足採。
２、次查本件上訴人最得一次應於92年7月7日繳付之保險費，雖
    經被上訴人於92年8月6日及9月1日2次將保險費逾期催繳通
    知書以掛號寄送至上訴人填載於要保書之「台北市○○街51
    號7樓」住所，先後遭以「招領逾期」及「遷移新址不明」
    退回。惟被上訴人僅以郵件催告上訴人繳交保費，並未依要
    保書上所記載電話號碼通知上訴人，其催繳保費有違誠信原
    則，不生催告之效力，已如前述。則本件被上訴人對於上訴
    人欠繳保費乙事，即應另依要保書上所記載電話號碼向上訴
    人催繳，始生催告之效力。並於電話通知逾30日上訴人仍未
    繳付逾期保險費，始得逕以保單價值準備金墊繳保費，且於
    墊繳保費完畢後再次依要保書上所記載住所及電話向上訴人
    催繳，而於逾30日上訴人仍未繳付續期保險費時，系爭保險
    契約才有停止效力之問題。
３、揆諸前開說明，本件被上訴人既未合法通知上訴人繳付逾期
    保險費，系爭保險契約尚未停止效力，迄今仍屬有效，已如
    前述。則本件即無申請復效之必要，所生者僅係上訴人應向
    被上訴人如數繳付逾期保險費之問題，被上訴人無拒絕上訴
    人繳付之餘地。
四、綜上所述，上訴人請求確認兩造於89年7月7日簽訂保單號碼
    0000000000號以呂妍慧為被保險人之美侖終身保險契約有效
    ，洵屬正當，應予准許，原審就此為上訴人敗訴判決，自有
    未洽。上訴意旨指摘原判決此部分不當，求予廢棄改判，為
    有理由，應由本院將原判決此部分廢棄改判如主文第二項所
    示。又本件事證已臻明確，兩造其餘攻擊、防禦方法經逐一
    審酌後，認與判決結果不生影響，無再論述之必要，附此敘
    明。
據上論結，本件上訴為無理由，依民事訴訟法第450條、第78條
，判決如主文。
中　　華　　民　　國　　94　　年　　11　　月　　29　　日
　　　　　　　　　民事第十一庭　審判長法　官  阮富枝
　　　　　　　　　　　　　　　　      法　官  吳麗惠
　　　　　　　　　　　　　　　　      法　官  黃豐澤
正本係照原本作成。
不得上訴。
中　　華　　民　　國　　94　　年　　11　　月　　30　　日
　　　　　　　　　　　　　　　　　　　書記官  廖艷莉
